【裁判字號】    98,訴,189
【裁判日期】    990226
【裁判案由】    偽造文書等
【裁判全文】
臺灣臺北地方法院刑事判決               98年度訴字第189號
公  訴  人  臺灣臺北地方法院檢察署檢察官
被      告  乙○○
選任辯護人  鄒孟昇律師
上列被告因偽造文書等案件，經檢察官提起公訴（九十七年度偵
字第六五三三號、九十七年度偵字第六五三四號、九十七年度偵
字第六五三五號），本院判決如下：
    主  文
乙○○連續行使偽造私文書，足以生損害於他人，處有期徒刑壹
年，減為有期徒刑陸月，如易科罰金，以銀元佰元即新臺幣玖
佰元折算壹日。如附表二所示之物均沒收之；又意圖為自己不法
之所有，以詐術得財產上不法之利益，處有期徒刑參月，如易科
罰金，以新臺幣壹仟元折算壹日；又意圖散布於眾，而指摘足以
毀損他人名譽之事，處有期徒刑貳月，如易科罰金，以新臺幣壹
仟元折算壹日。應執行有期徒刑玖月，如易科罰金以銀元佰元
即新臺幣玖佰元折算壹日。如附表二所示之物均沒收之。
    事  實
一、乙○○（原名洪枋林）係址設臺北市○○○路○段七九號五
    樓之永達保險經紀人股份有限公司（下稱永達保經公司）之
    區經理兼保險業務員，為賺取保險佣金及達成永達公司預定
    之業績，(一)竟意圖為自己不法之所有之概括犯意，自民國九
    十一年十一月起至九十四年十一月間止，在庚○○住所內等
    處，出示其係理財部經理，其上其係理財經紀人，不販賣保
    險之名片，並向庚○○佯稱:其所推銷之產品係「全額存款
    」、「優惠理財」、「理財存款帳戶」之金融商品，且提出
    試算表保證全額存款，每年將金錢存入上開帳戶內，第一年
    當定存，第二年後把錢存入即可領出，且仍按原存入數額計
    算利息，複利計算利息遠高於銀行、開戶即送保險云云，而
    以該等話術，掩飾其所販售之金融商品實係「增額型終身壽
    險」之保險商品，致庚○○陷於錯誤，誤認其所購買者係保
    險公司推出之「全額存款」、「優惠存款」帳戶，除第一年
    外，自第二年起可隨時提領帳戶內款項，作為生活費用支出
    或轉出投資使用，如附表一編號一至編號九所示之保險商品
    則係因開立上開帳戶所贈送，而於附表一編號一至編號九所
    示之時間，由庚○○分別在乙○○交付如附表一編號一至編
    號九所示「全球人壽一０四終身壽險」、「全球人壽金彩三
    ０六壽險」、「宏泰人壽增額終身壽險」之壽險契約要保書
    上，親簽庚○○之姓名，再由乙○○轉交全球人壽保險股份
    有限公司（址設臺北市○○區○○路一段三九號七樓，下稱
    全球人壽公司）及宏泰人壽保險股份有限公司（址設臺北市
    松山區○○○路○段一五六號四樓，下稱宏泰人壽公司），
    簽定如附表一編號一編號一至編號九所示之壽險契約。(二)另
    意圖為自己不法之所有，於九十六年四月間，在庚○○、己○○住所內等處，再以前揭方式，致庚○○、己○○陷於錯
    誤，誤認如附表一編號十一、編號十二所示之保險商品亦係
    因開立優惠存款帳戶所贈送，而於附表一編號十一、編號十
    二所示之時間，在臺北市○○○路某超商內，由庚○○分別
    在乙○○交付如附表一編號十一、編號十二所示「宏泰人壽
    增額終身壽險」之壽險契約要保書上，親簽庚○○之姓名、
    代簽己○○之姓名，再由乙○○轉交至宏泰人壽公司，簽定
    如附表編號一編號十一至編號十二所示之壽險契約。庚○○
    、己○○即因誤認渠等係購買複利滾存計算利息遠高於銀行
    存款利息之理財存款帳戶金融商品，而逐年存入如附表一編
    號一至編號九、編號十一及編號十二所示實際上係供作繳納
    保費之用之金額，共計約新臺幣（以下同）四百餘萬元予全
    球人壽、宏泰人壽公司，乙○○因而獲有全球人壽、宏泰人
    壽公司基於將上開壽險契約納入退佣金計算及享有達成永達
    保經公司業績之利益。(三)而乙○○於庚○○因誤認如附表一
    編號一至編號七所示之保險商品係因開立上開優惠存款帳戶
    所贈送，而簽立如附表一所示編號一至編號七之「全球人壽
    一０四終身壽險」、「全球人壽金彩三０六壽險」之壽險契
    約要保書後，為避免庚○○發覺上情，竟另基於行使偽造文
    書之概括犯意，未經庚○○同意或授權，於附表二所示之時
    間，在附表一編號一至編號七號各該保單如附表二所示之保
    戶權益確認書上「要保人簽名欄」，擅自冒簽如附表二所示
    「庚○○」之署名各一枚，並持向全球人壽公司以行使，以
    表示庚○○業已確認保險契約之內容無誤之意，並使庚○○
    無從因審閱、親簽該等保戶權益確認書，而再次確認所購買
    商品實係「增額型終身壽險」之保險商品，足生損害於庚○○。(四)嗣於九十六年十一月間，因媒體大幅報導、揭露永達
    保經公司業務員以優惠存款名義之不當招攬保單等情，庚○○、己○○始悉受騙，而紛向全球人壽、宏泰人壽、行政院
    金融監督管理委員會等單位申訴，詎乙○○為掩飾上開其以
    前揭手法、話術施用詐術之情，竟意圖散布於眾，而基於妨
    害庚○○名譽之犯意，先於九十六年十二月五日、九十六年
    十二月某日間，分別在電話中向庚○○之弟妹丙○○、及乙○○之助理甲○○（原名吳玲玉）指摘庚○○有向地下錢莊
    借錢之情事云云，復接續於九十六年十二月十八日，在位於
    臺北市中山區○○○路○段一五六號四樓宏泰人壽公司之辦
    公室內；於九十七年一月二日，在位於臺北縣板橋市縣○○
    道○段七號十七樓之行政院金融監督管理委員會保險局（下
    稱金管會）一七三六會議室內，所召開之保險爭議協調會中
    ，向在場多數之人指摘庚○○因投資房地產造成自己資金週
    轉不靈，而向地下錢莊、乙○○借錢云云，以誤導該等人員
    認為庚○○係因個人財務不佳，始提出申訴，乙○○並無以
    優惠存款名義之不當招攬保單等情，而足以毀損庚○○名譽
    。
二、案經被害人庚○○、己○○訴由國防部憲兵司令部板橋憲兵
    隊報告臺灣臺北地方法院檢察署偵查起訴。
    理  由
甲、程序方面（證據能力部分）
一、證據能力：
壹、程序方面（證據能力部分）：
一、關於證人即告訴人庚○○、己○○、證人丙○○分別於警詢
    時之證述部分：
 (一) 按，被告以外之人於檢察事務官、司法警察官或司法警察調
    查中所為之陳述，與審判中不符時，其先前之陳述具有較可
    信之特別情況，且為證明犯罪事實存否所必要者，得為證據
    ，刑事訴訟法第一百五十九條之二定有明文。所謂「顯有不
    可信性」與「相對特別可信性」，係指陳述是否出於供述者
    之真意、有無違法取供情事之信用性而言，故應就偵查或調
    查筆錄製作之原因、過程及其功能等加以觀察其信用性，據
    以判斷該傳聞證據是否有顯不可信或有特別可信之情況而例
    外具有證據能力，又先前之陳述如係出於自然之發言、臨終
    前之陳述或違反自己利益之陳述等，則在此特別情形下所為
    之陳述，其虛偽之可能性通常較低，可信程度相對提高，而
    可信之特別情況應依陳述時之客觀情況綜合比較判斷，即先
    前陳述須未受污染，且無不當外力介入，最高法院九十四年
    度臺上字第六二九號、第五四九０號、第五六八一號判決意
    旨可供參照。
 (二) 查，證人即告訴人庚○○於九十六年十二月二十日、九十七
    年一月二十二日、九十七年二月二十日，證人即告訴人己○○於九十七年一月二十五日、證人丙○○於九十七年一月二
    十五日分別於警詢時之證述，依刑事訴訟法第一百五十九條
    第一項之規定，本固均無證據能力，惟渠等業已分別於本院
    九十八年十一月二十四日、九十九年一月十二日審判期日時
    以證人身分到庭具結作證，本院自得參酌渠等於本院審理暨
    警詢時之證詞，苟警詢時之證詞，與審判中所述不符部分，
    具有較可信之特別情況，且為證明犯罪事實存否所必要者，
    得為證據。又渠等前揭接受員警詢問之時點，距其於本院九
    十八年十一月二十四日、九十九年一月十二日審判期日時到
    庭作證，已相隔甚久，足認渠等於警詢時之記憶應較本院審
    理時清晰，且顯然較無外力干擾或介入而為陳述，渠等於警
    詢時之陳述，亦無違法取供或其他不自由之情形，自堪認渠
    等於警詢時所為證述之客觀外部情況，當有可信性特別情況
    。參以其渠等之證述涉及被告有無本案犯行之事實，乃用以
    證明被告犯罪與否，是渠等證詞對被告犯罪事實之存否具有
    必要性，亦堪認定。從而，本院認渠等警詢筆錄符合前述「
    可信性」及「必要性」要件，倘渠等於警詢時所為之證述與
    本院審理中不符，渠等先前之陳述因具有較可信之特別情況
    ，且為證明犯罪事實存否所必要者，自得為證據。
二、關於證人丙○○、甲○○、丁○○、證人即告訴人庚○○，
    分別於偵查中檢察官訊問時之證述部分：
 (一) 按被告以外之人於偵查中向檢察官所為之陳述，除顯有不可
    信之情況者外，得為證據，刑事訴訟法第一百五十九條之一
    第二項定有明文。查，證人丙○○、甲○○、丁○○於九十
    七年十二月二十二日偵查中檢察官訊問時，分別以證人身分
    具結向檢察官所為之證述，查無何顯不可信之情況，依刑事
    訴訟法第一百五十九條之一第二項規定，得為證據。
 (二) 次按，被害人乃被告以外之人，本質上屬於證人，其陳述被
    害經過，亦應依人證之法定偵查、審判程序具結，方得為證
    據（最高法院九十三年度臺上字第六五七八號判例參照）；
    又證人、鑑定人依法應具結而未具結者，其證言或鑑定意見
    ，不得作為證據，刑事訴訟法第一百五十八條之三定有明文
    。查其立法理由旨在擔保該證人之證言，係據實陳述之可信
    性，故未依法具結者，依證據絕對排除法則，當然無證據能
    力，不得作為論罪之基礎，自不得因當事人於審判程序之同
    意，或未於言詞辯論終結前聲明異議視為同意，而可認該未
    具結之證言，即得作為證據。亦即縱有同法第一百五十九條
    之五第一、二項之情形，亦應受同法第一百五十八條之三規
    定之限制（最高法院九十六年度臺上字第二六００號、九十
    四年臺上字第四二九八號、九十四年臺上字第三二七七號判
    決意旨參照）。是證人除有同法第一百八十六條第一項規定
    不得令具結之情形外，均應令具結，否則其證言即不具證據
    能力，不得採為判決基礎。是證人即告訴人庚○○於九十七
    年十二月二十二日偵查中檢察官訊問時，以告訴人身分所為
    之陳述，本質上仍為證人之證述，然未經具結，參諸上開說
    明，其上開於偵查中檢察官訊問時所為之指訴，自無證據能
    力，附此敘明。
三、再按，除顯有不可信之情況外，公務員職務上製作之紀錄文
    書、證明文書及從事業務之人於業務上或通常業務過程所須
    製作之紀錄文書、證明文書，及其他於可信性之特別情況下
    所製作之文書，得為證據，刑事訴訟法第一百五十九條之四
    定有明文。經查，卷附之永達保經公司理財試算表、交戰手
    冊（即教導對應客戶問題話術之答客問）、葵花寶典、綜合
    理財案、財富管理倍增計畫等永達保經公司理財專業規劃文
    宣、內部教育訓練文件等件，分別為被告於銷售上開保險商
    品過程中所製作，提供給告訴人庚○○、己○○之文書及永
    達保經公司、該公司營業處所提供該公司從事業務人員於通
    常業務過程所使用之文書，業據被告供承在卷，並經證人甲○○、丁○○於本院審理中具結證述明確（見本院卷(二)第一
    一二頁至第一二六頁、第一五六頁至第一七０頁），核與證
    人庚○○於本院審理中具結證述相符（見本院卷第一七０頁
    至第一九０頁），並有永達保經公司九十八年四月十五日函
    （見本院卷(一)第二０九頁）在卷可稽，復均查無顯不可信之
    情況或其他不得作為證據之情形，依前開刑事訴訟法第一百
    五十九條之四第三款之規定，自均得為證據。
四、又按被告以外之人於審判外之言詞或書面陳述，除法律有規
    定者外，不得作為證據。被告以外之人於審判外之陳述，雖
    不符前四條之規定，而經當事人於審判程序同意做為證據，
    法院審酌該言詞陳述或書面陳述作成時之情況，認為適當者
    ，亦得為證據。當事人、代理人或辯護人於法院調查證據時
    ，知有刑事訴訟法第一百五十九條第一項不得為證據之情形
    ，而未於言詞辯論終結前聲明異議者，視為有前項之同意，
    刑事訴訟法第一百五十九條第一項、第一百五十九條之五分
    別定有明文。查，本件認定事實所引用之卷內所有卷證資料
    （詳下述，包含人證、物證、書證等），並無證據證明係公
    務員違背法定程序所取得，且本院認定事實所憑，除上開所
    述外之其餘證據，固尚有部分屬傳聞證據，惟檢察官、被告
    及其選任辯護人均未於本院言詞辯論終結前聲明異議，本院
    審酌該等言詞或書面陳述作成之情況，並無非出於任意性或
    不正取供，或違法或不當情事，且客觀上亦無不可信之情況
    ，堪認為適當，依刑事訴訟法第一百五十九條之五第二項規
    定，均得作為證據，先予敘明。
乙、實體方面
壹、有罪部分
一、訊據被告固坦認其係永達保經公司區經理兼保險業務員，並
    於上揭時、地販售該等「全球人壽一０四終身壽險」、「全
    球人壽金彩三０六壽險」、「宏泰人壽增額終身壽險」與告
    訴人庚○○、己○○，並因而獲有全球人壽、宏泰人壽公司
    基於將上開壽險契約納入退佣金計算及享有達成永達保經公
    司業績之利益，且曾於前開如附表一編號一至編號七所示之
    保險權益確認書「要保人簽名欄」上，簽署告訴人庚○○之
    姓名，復另於九十六年十二月間致電予證人丙○○、甲○○
    ，及於九十六年十二月十八日、九十七年一月二日在宏泰人
    壽公司、金管會協調會上陳稱告訴人庚○○向地下錢莊借錢
    等事實，惟矢口否認有何詐欺得利、行使偽造私文書、誹謗
    之犯行，辯稱：伊並未以卷附之名片或「全額存款」、「優
    惠理財」、「理財存款帳戶」等話術對告訴人庚○○、己○○施用詐術，伊僅係有以卷附之試算表之數字向告訴人庚○○、己○○行銷，均有明確告知係保險商品，且報酬率必須
    要累積二十年才可感受到複利效果，且均有簽立要保單，庚○○並多次向伊購買類似之保險商品，另有介紹證人丙○○
    等人向被告購買同種商品，足見，告訴人庚○○、己○○係
    著眼於該保險商品具有高投資報酬率才會投保，伊並無詐欺
    得利犯行；而行使偽造私文書部分，係因告訴人庚○○旅行
    社業務繁忙又身兼導遊之職，經常不在國內，故始終無法約
    定親自簽名之時間，伊又急於將上揭保護權益書繳回，告訴
    人庚○○乃授權伊代行簽名，實際上如伊能與告訴人庚○○
    約好時間，伊仍會送交告訴人庚○○親自簽名，此由如附表
    編號八所示保單權益確認書係由告訴人庚○○親自簽名即明
    ，是伊全無行使偽造私文書犯行；至誹謗部分，伊係因告訴
    人庚○○於九十六年間突然指稱伊推銷之保險有問題，要求
    解約及全額退款，伊懷疑告訴人庚○○財務狀況出現問題，
    始於九十六年十二月間致電證人丙○○，要證人丙○○多關
    心告訴人庚○○之財務狀況、及致電詢問甲○○是否知道告
    訴人庚○○向地下錢莊借錢之事實，並非陳述告訴人庚○○
    確有向地下錢莊借錢之事實，而在宏泰人壽、金管會協調會
    上所言告訴人庚○○向地下錢莊借錢等語，係伊為保護自己
    ，在情急之下脫口而出之自辯之詞，並非基於損害告訴人庚○○名譽之目的云云。
二、經查：
 (一) 上開事實欄一、(一)、(二)部分：
  1.告訴人庚○○、己○○因被告於上開時、地，以出示其係理
    財部經理，其上其係理財經紀人，不販賣保險之名片，並向
    渠等佯稱:其所推銷之產品係「全額存款」、「優惠理財」
    、「理財存款帳戶」之金融商品，且提出試算表保證全額存
    款，每年將金錢存入上開帳戶內，第一年當定存，第二年後
    把錢存入即可領出，且仍按原存入數額計算利息，複利計算
    利息遠高於銀行、開戶即送保險云云等話術，掩飾其所販售
    之金融商品實係「增額型終身壽險」之保險商品，致渠等陷
    於錯誤，誤認其所購買者係保險公司推出之「全額存款」、
    「優惠存款」帳戶，除第一年外，自第二年起可隨時提領帳
    戶內款項，作為生活費用支出或轉出投資使用，如附表一編
    號一至編號九、編號十一至編號十二所示之保險商品係因開
    立「全額存款」、「優惠存款帳戶」所贈送，而分別於九十
    一年十一月二十二日向被告購買如附表一編號一至編號四之
    保險商品，九十四年二月十八日購買如附表一編號五至編號
    七等保險商品，九十四年十一月三十日購買如附表一編號八
    、編號九等保險商品，九十六年四月三十日向被告購買如附
    表編號十一、編號十二之保險商品，嗣於九十六年十一月間
    ，因媒體大幅報導、揭露永達保經公司業務員以優惠存款名
    義之不當招攬保單等情，告訴人庚○○、己○○始悉受騙，
    而紛向全球人壽、宏泰人壽、行政院金融監督管理委員會等
    單位申訴乙情，業據證人即告訴人庚○○、己○○分別於九
    十六年十二月二十日、九十七年一月二十二日、九十七年一
    月二十五日警詢時證述（見臺北地檢署九十七年度偵字第六
    五三三號偵查卷(一)第五頁至第一二頁、第一三頁至第一六頁
    ）綦詳。
  2.告訴人庚○○並於本院審理中以證人身分具結證稱：九十一
    年十一月間，被告說有一個理財型商品叫「全額保險」，送
    六百萬元保險，伊並不知道該商品是保險，被告說其係理財
    經紀人，他的名片上也這樣寫，且被告提供如臺北地檢署九
    十七年度偵字第六五三三號偵查卷(三)第一三頁至第一七頁的
    試算表也寫是「全額存款」，伊才跟被告購買，如附表一編
    號一至編號四之商品，事實上伊當時自己就有很多保險，根
    本不需要這麼多保險，而九十四年二月十八日，被告到伊家
    ，說有一個商品叫「優惠存款」，存款只要轉個帳戶就送保
    險，當時伊先生己○○也在場，還問被告說是不是保險，被
    告還說不是，並且還遞優惠存款的名片給己○○，被告向伊
    銷售時有給伊名片、卷附的「財富管理倍增計畫」等文宣及
    試算表，被告說可以先存後提，本金複利滾存，所以領出還
    是賺到利息，被告當時是說第一年六十萬先當定存，第二年
    就有再存六十萬，就有一百二十萬複利滾存，而該帳戶的領
    款方式就如臺北地檢署九十七年度偵字第六五三三號偵查卷
    (一)第一二二頁所示之文宣就是用存款保險單作為憑證以保單
    質借方式來領款，伊去領錢時因為被告行銷時就說該存款是
    用保單質借方式來提款，所以，伊當時並不覺得奇怪，也不
    認為伊買的是死亡保險，伊係到九十六年十一月出國回來後
    看到媒體大幅報導、揭露永達保經公司業務員以優惠存款名
    義之不當招攬保單才發現被騙等語（見本院卷(二)第一七一頁
    至第一七六頁、第一八０頁至第一八三頁、第一八七頁）綦
    詳，核與證人即告訴人己○○於本院審理時結證稱：九十四
    年二月十八日被告到伊家向庚○○推銷時伊在場，伊有問被
    告所賣商品，是不是保險，被告說不是，是優惠存款且是本
    金複利滾存，被告還拿出名片說他是不經營壽險等保險商品
    ，被告是說幫伊理財，商品是「優惠存款」，保險是送的，
    而後來九十六年四月三十日伊有向被告一個十五萬元的商品
    ，當時因為被告一直重覆來，一直說本金複利滾存到底有多
    大利潤，太誘惑了，所以才決定買，當時如果伊知道是保險
    ，伊就不會購買了等語（見本院卷(二)第第一九一頁、第一九
    四頁至第一九六頁）相符。
  3.並經證人即經告訴人庚○○介紹同向被告購買前開優惠存款
    商品之丙○○於警詢時證稱：被告當時向伊推銷商品時是說
    是理財存款單等語（見臺北地檢署九十七年度偵字第六五三
    五號第一六頁），且於偵查中檢察官訊問時結稱：被告是說
    是優惠存款商品，存款即送保險，伊如知道是壽險伊就不會
    購買了等語（見臺北地檢署九十七年度偵字第六五三三號卷
    (三)第四八頁）明確。並復於本院審理中到庭具結證稱：被告
    說是儲蓄型理財工具，強調存款性質，且被告係出示理財部
    經理名片，並使用卷附「財富管理倍增計畫」等文宣進行行
    銷，當時，就像被告名片印的，被告是說買儲蓄存款送保險
    ，吸引伊的是存款的報酬率，保險是附帶的，是被告的話術
    跟出示的文宣才讓伊有這樣的認知等語（見本院卷(二)第一０
    一頁至第一０二頁、第一０七頁、第一一一頁）屬實。
  4.復有永達保經公司綜合理財案文宣、交戰手冊、永達員工葵
    花寶典內部教育訓練文件、被告之名片、九十四年財富管理
    倍增計畫等理財專業規畫文宣、九十一年全額存款試算表、
    九十四年優惠理財-轉出投資試算表、九十六年退休理財試
    算表、如附表一編號一至編號四保險契約之保險受益人資料
    、如附表一編號一至編號九、編號十一至編號十二之保險契
    約之要保書、保險單、宏泰人壽公司九十七年七月十一日（
    九七）宏壽客字第六三四號函、行政院金融監督管理委員會
    九十七年二月十三日金管保三字第０九七０二五四一０七二
    號裁處書等件（臺北地檢署九十七年度偵字第六五三三號偵
    查卷(一)第四一頁至第五二頁、第七六頁至第八六頁、第一０
    七頁至第一０八頁、第一三二頁至第一三九頁、第一五０頁
    至一七０頁、九十七年度偵字第六五三三號偵查卷(二)第八頁
    至第二九頁、第三二頁至第三七頁、八六頁至第九一頁、第
    一五二頁至第一五三頁、九十七年度偵字第六五三四號偵查
    卷第六一頁至第八三頁）在卷可佐。
  5.至被告固辯稱：伊並未以卷附之名片或「全額存款」、「優
    惠理財」、「理財存款帳戶」等帳戶對告訴人庚○○、己○○施用詐術，伊僅係有以卷附之試算表之數字向告訴人庚○○、己○○行銷，均有明確告知係保險商品，且報酬率必須
    要累積二十年才可感受到複利效果，且均有簽立要保單，並
    多次向伊購買類似之保險商品，另有介紹證人丙○○等人向
    被告購買同種商品，且均係以保單質借之方式將錢領出，足
    見，告訴人庚○○、己○○係著眼於該保險商品具有高投資
    報酬率才會投保，伊並無詐欺得利犯行云云，然查：
  (1)證人丙○○於警詢時證稱：被告當時向伊推銷商品時是說是
    理財存款單等語（見臺北地檢署九十七年度偵字第六五三五
    號第一六頁），且於偵查中檢察官訊問時結稱：被告是說是
    優惠存款商品，存款即送保險，伊如知道是壽險伊就不會購
    買了等語（見臺北地檢署九十七年度偵字第六五三三號卷(三)
    第四八頁）明確。並復於本院審理中到庭具結證稱：被告說
    是儲蓄型理財工具，強調存款性質，且被告係出示理財部經
    理名片，並使用卷附「財富管理倍增計畫」等文宣進行行銷
    ，當時，就像被告名片印的，被告是說買儲蓄存款送保險，
    吸引伊的是存款的報酬率，保險是附帶的，是被告的話術跟
    出示的文宣才讓伊有這樣的認知等語（見本院卷(二)第一０一
    頁至第一０二頁、第一０七頁、第一一一頁）屬實，顯見，
    被告當時確實係佯以理財存款單、優惠存款商品，存款即送
    保險方式行銷上開商品，被告所辯已屬無憑。
  (2)且經證人丁○○於偵查中檢察官訊問時具結證稱：永達保經
    公司文宣、話術都講這商品是優惠帳戶、優惠存款帳戶，利
    息比銀行高二、三倍，不是說買保險，是說存款送保險，且
    九十七年四月伊幫雙方協調時，被告有承認招攬不實及偽簽
    名等語（見臺北地檢署九十七年度偵字第六五三三號偵查卷
    (三)第五０頁至第五一頁）明確，並復於本院審理中結證稱：
    被告在協調時有承認招攬不實、偽簽名，承認優惠存款話術
    行銷，所謂優惠存款商品，其實是增額終身壽險即死亡增額
    壽險，每年可領的錢其實不過是從保單現金價值作部分解約
    或保單質借，質借要付利息，增加貸款成本，客戶如不知要
    付，保險公司會用保單價值墊客戶權益會受損，保費繳不出
    來還會損失全額保費，永達保經公司每天早會，三個月還有
    一次戰鬥營，都會演練話術，話術是使客戶相信產品確實有
    話術內容的功能。事實上此商品跟存款不同，存款本金不會
    被吃掉等語（見本院卷(二)第一五七頁至第一五八頁、第一六
    ０頁、第一六二頁、第一六六頁、第一六八頁）屬實。且被
    告於本院審理中亦坦承有於協調時向證人丁○○承認優惠存
    款話術不妥當，同意找永達保經公司黃福來經理來協調告訴
    人之保單乙情（見本院卷(三)第一六頁），是證人丁○○上開
    證述應可憑信。
  (3)復經證人甲○○於偵查中檢察官訊問時則具結證稱：以九十
    四年開始當被告助理，當時公司都說是優惠存款，到九十六
    年才稱優惠專案，公司也都是說存款送保險，約九十六年底
    才改等語（見臺北地檢署九十七年度偵字第六五三三號偵查
    卷(三)第四七頁至第四八頁）明確，證人甲○○並於本院審理
    中到庭結證稱：伊九十四年五月進公司當助理時被告是用優
    惠存款話術，被告去行銷客戶雖然不會帶伊去，但被告係屬
    於秀珍體系，公司每天都有早會訓練，都是用優惠存款話術
    訓練，卷附名片，確實為被告名片，臺北地檢署九十七年度
    偵字第六五三三號偵查卷(一)第一五０頁以下資料係永達保經
    公司戰鬥營資料，同上偵查卷(一)第五四頁至第六三頁交戰手
    冊，係被告錄音要伊逐字打以訓練被告組下業務員所用，且
    被告係戰鬥營負責話術演練之關主，卷附的葵花寶典、交戰
    手冊財富管理倍增計畫等文宣，也是被告及轄下業務員所使
    用，公司一直到九十六年是其爆發前都是用優惠存款話術行
    銷，伊是後來告訴人庚○○於偵查庭開庭時詢問，伊才告訴
    告訴人庚○○這是話術（見本院卷(二)第一一三至第一一九頁
    ）等語綦詳，且均與證人丁○○上揭證述互核相符，益見，
    被告當係以出示其係理財部經理，其上其係理財經紀人，不
    販賣保險之名片及前揭文宣，向告訴人庚○○、己○○佯稱
    其所推銷之產品係「全額存款」、「優惠理財」、「理財存
    款帳戶」之金融商品，並以複利計算利息遠高於銀行、開戶
    即送保險云云等話術，掩飾其所販售之金融商品實係「增額
    型終身壽險」之保險商品，向告訴人庚○○、己○○行銷之
    事實。
  (4)況被告於本院審理中亦供承：必須要告訴人庚○○先說每年
    要存的金額，以才能依告訴人庚○○之歲數打試算表等語（
    見本院卷(三)第二六頁），顯見，在被告提供試算表予告訴人
    庚○○、己○○時，被告即需以文宣及話術先行向告訴人庚○○、己○○，始得據告訴人庚○○、己○○每年所要存入
    之金額，製作試算表，是被告辯稱其僅係有以卷附之試算表
    之數字向告訴人庚○○、己○○行銷，並無使用任何話術、
    文宣云云，顯係臨訟卸飾之詞，委不足採。
  (5)至辯護人雖復為被告辯以：臺北地檢署九十七年度偵字第六
    五三三號偵查卷(一)第四一頁、第四二頁九十一年試算表部分
    均僅有六年，與被告推銷給告訴人庚○○、己○○之保險係
    二十年期不同，顯非被告於九十一年間最初向告訴人庚○○
    推銷時使用，而被告當時係以如臺北地檢署九十七年度偵字
    第六五三三號偵查卷(一)第四三頁至第五一頁之試算表向告訴
    人庚○○推銷，其上均有載明「保險年齡」、「原保險金額
    」、「年末保單現價」等欄位，使人一望即知該試算表係用
    於解說保險，不能僅以臺北地檢署九十七年度偵字第六五三
    三號偵查卷(一)第四一頁九十一年試算表有「全額存款最佳時
    間獲利字樣」即入被告於罪，況告訴人庚○○早已有透過保
    險經紀人公司業務員投保國寶人壽保險股份有限公司之經驗
    ，對於投保程序知之甚詳，均與透過被告向全球人壽公司及
    宏泰人壽公司投保相同，不可能不知道被告係推銷保險，且
    告訴人庚○○並曾向國寶人壽公司辦理保單質借，並多次向
    全球人壽公司及宏泰人壽公司辦理保單質借，辦理保單質借
    均需填寫保單借款約定書，且其上均有記載需依一定利率計
    算利息，告訴人庚○○豈可能全未起疑，顯不合情理，況，
    苟被告所推銷商品係開立「全額存款」、「優惠理財、「理
    財存款帳戶」，還贈送六百萬保險，全球人壽公司及宏泰人
    壽公司豈有獲利空間，是被告並未對告訴人庚○○、己○○
    施用詐術云云，惟查：
  A.卷附九十一年六年期試算表部分，確實係由被告提供給告訴
    人庚○○乙情，業據被告所供認（見本院卷(三)第二一頁），
    是辯護人為被告所辯，顯係誤認，已失所據。
  B.況九十一年六年期試算表共有五紙，均無載明「保險年齡」
    、「原保險金額」、「年末保單現價」等欄位，反係以「年
    期」、「年齡」、「每年提存」、「累計提存」、「現金價
    值」等欄為，並分別載明「1.全額存款最佳時間複利」、「
    2.全額存款複利+利差」、「3.用最少存款換取最高獲利」
    、「4.用最少存款換取未來利差」、「5.回存越多獲利越多
    」等字樣（見臺北地檢署九十七年度偵字第六五三三號偵查
    卷(二)第一三頁至第一七頁），而九十四年二月十七日優惠理
    財-轉出投資試算表，亦明載「年存」、「存足兩年後現金
    運用」、「優惠存款」等字樣（見臺北地檢署九十七年度偵
    字第六五三三號偵查卷(一)第一三二頁至第一三四頁），是辯
    護人上開為被告所辯，顯屬誤會，且衡諸上開試算表之記載
    ，確將使人誤認係存款商品，並提供高額獲利。
  C.而辯護人上開指稱告訴人庚○○前已有投保國寶人壽公司保
    險之經驗，對於投保程序知之甚詳，不可能不知道被告係推
    銷保險，且告訴人庚○○並曾向國寶人壽公司辦理保單質借
    ，並多次向全球人壽公司及宏泰人壽公司辦理保單質借，辦
    理保單質借均需填寫保單借款約定書，且其上均有記載需依
    一定利率計算利息，告訴人庚○○豈可能全未起疑云云，固
    有經本院函詢回覆之宏泰人壽公司九十八年三月十八日（九
    八）宏壽客字第一八０號函說明並檢送保單質借相關資料、
    全球人壽公司九十八年三月十八日（九八）全球壽（客）字
    第０三一八０一號函說明並檢送保單質借合約書、給付通知
    書、國寶人壽保險公司九十八年三月二十四日（九八）國寶
    法字第０九八０六八號函檢送投保保險單樣本及保單借款借
    據等件（見本院卷(一)第五六頁至第五七頁、第六０頁至第一
    一０頁、第一四四頁至第二０五頁）在卷可佐。然查，被告
    係以理財存款單、優惠存款商品，存款即送保險方式行銷上
    開商品，被告並告知告訴人庚○○商品之領款方式就如臺北
    地檢署九十七年度偵字第六五三三號偵查卷(一)第一二二頁所
    示之文宣就是用存款保險單作為憑證以保單質借方式來領款
    乙情，業經證人即告訴人庚○○、證人丙○○具結證述綦詳
    （見本院卷(二)第一０一頁至第一０二頁、第一０七頁、第一
    一一頁、第一七一頁至第一七六頁、第一八０頁至第一八三
    頁、第一八七頁）綦詳，已如前述。則告訴人庚○○既誤認
    保險既係購買理財存款單、優惠存款商品所贈送，並係用存
    款保險單作為憑證以保單質借方式來領款，則告訴人庚○○
    簽立要保書，踐行投保程序，甚而為保單質借，並無不合之
    處，況衡諸告訴人庚○○直至本院審理中以證人身分具結作
    證時，猶一再囿於被告向其行銷之話術，結證稱：被告說可
    以先存後提，本金複利滾存，所以領出還是賺到利息，被告
    當時是說第一年六十萬先當定存，第二年就有再存六十萬，
    就有一百二十萬複利滾存，而該帳戶的領款方式就如臺北地
    檢署九十七年度偵字第六五三三號偵查卷(一)第一二二頁所示
    之文宣就是用存款保險單作為憑證以保單質借方式來領款，
    因為本金複利滾存威力很大，伊不用管需要什麼利息等語（
    見本院卷(二)第一八一頁、第一八二頁）明確，觀諸證人即告
    訴人庚○○作證時之神情及一再重覆被告話術之情狀，益見
    ，告訴人庚○○對於被告前開話術確實信而無疑，辯護人所
    指，礙難採憑。
  D.至辯護人為被告辯稱：告訴人另有擔任永達保經公司顧問，
    收取退佣金，蓋被告所推銷商品係開立「全額存款」、「優
    惠理財、「理財存款帳戶」，還贈送六百萬保險，全球人壽
    公司及宏泰人壽公司豈有獲利空間，給告訴人庚○○回饋金
    云云，並有彰化銀行吉林分行九十八年三月十六日彰吉林字
    第０九八００六三四號函檢送告訴人蔡坊營帳戶自九十一年
    一月一日至九十五年十二月三十一日止交易明細等件（見本
    院卷(一)第五三頁至第五五頁）相佐，然查，證人即告訴人庚○○於本院審理中業已結稱：所謂佣金是被告九十四年說要
    作業績，要回饋金給伊，永達保經公司顧問是被告寫的，要
    保書上卷附臺北地檢署九十七年度偵字第六五三三號偵查卷
    (三)第六十一頁之要保書上兼職寫永達顧問也是被告寫的等語
    明確（見本院卷(二)第一七三頁至第一七四頁），復觀諸前揭
    交戰手冊、葵花寶典中，對於此問題早已將之列入反對問題
    處理中「五、這麼好，公司賺什麼？你很內行，知道這麼好
    ，所以這麼好你還猶豫什麼，你決定存了嗎？你決定了，我
    在告訴你公司賺什麼，其實你知道銀行賺什麼嗎？銀行是不
    是把每人存的小錢集合成大筆錢之後，用資金運用週轉利差
    急轉投資獲利來收受存款，回饋存款戶部分利息。實際上保
    險公司跟銀行賺得類似，只是銀行賺比較多而已，而存保險
    公司讓你賺比存銀行多而已。來這份開戶資料，請你填寫一
    下，你希望刷卡存還是用銀行戶頭轉存？」（見臺北地檢署
    九十七年度偵字第六五三三號偵查卷(一)第六七頁），足見，
    上開交戰手冊對於保險公司何以會有獲利空間，早已備妥回
    答客戶之話術，益證被告確實係以上開方式行銷無訛，辯護
    人為被告所辯，亦難憑信。
  (6)況衡諸實際，保單質借需付利息，且係按日計息，跨年即成
    為複利，基本上係供客戶臨時有資金需求才會去為保單質借
    ，保單質借利率是浮動的，保單質借也會影響保單之現金價
    值，而且只能質借一定成數乙情，業據證人戊○○於本院審
    理中具結證述（見本院卷(三)第九頁至第一０頁、第一二頁、
    第一四頁）綦詳，證人丁○○亦具結證稱：所謂優惠存款商
    品，其實是增額終身壽險即死亡增額壽險，每年可領的錢其
    實不過是從保單現金價值作部分解約或保單質借，質借要付
    利息，增加貸款成本，客戶如不知要付，保險公司會用保單
    價值墊客戶權益會受損，保費繳不出來還會損失全額保費，
    事實上此商品跟存款不同，存款本金不會被吃掉等語（見本
    院卷(二)第一五七頁至第一五八頁、第一六０頁、第一六二頁
    、第一六六頁、第一六八頁）明確，而告訴人庚○○、己○○當時所欲購買之商品並非保險商品，而係資金可供流通運
    用之存款商品乙情，業經渠等於本院審理中具結證述屬實（
    見本院卷(二)第一七０頁至第一九六頁），已如前述，而衡諸
    常情，壽險商品本多具有保單質借之功能，保單質借固然可
    供為資金運用之方式，然需另行支付利息，且僅能質借一定
    成數，是與將資金存於銀行，必要時即可提領有別，且需於
    保險事故發生時始得領取保險金，顯見，被告前開所販售與
    告訴人庚○○、己○○之商品，並非告訴人庚○○、己○○
    所欲購買之商品，被告於行銷過程中以話術包裝為存款商品
    ，凸顯、運用壽險商品之保單質借功能，而掩飾其為保險商
    品，使告訴人無從正確評估其所購買之商品實為保險商品，
    且如無法按年續繳高額保費時，保單之現金價值也將無法得
    出如試算表所列之數字，並可能因而損失所繳納之保險費，
    是該等試算表上所呈現之保單現金價值等誘人數字，實際上
    卻係繫於必須於保險費繳納期間，有充足之資金及浮動之保
    單質借利率必須維持低檔等條件之下，被告以前開手法、話
    術，避重就輕，強調高額報酬，掩飾上開商品實為一般增額
    終身壽險商品，其所為顯屬施用詐術無誤。再衡以被告於本
    院審理中先陳稱：因告訴人庚○○常出國帶團及需要現金週
    轉方便，錢放銀行發生意外，沒保障，只有本金加一點利息
    ，伊必須為庚○○著想云云（見本院卷(三)第一六頁），復又
    供承：伊賣上開保險商品時，並沒有幫告訴人庚○○作保單
    健檢，並不知道庚○○當時有何保險，伊賣給庚○○的保險
    ，沒有針對庚○○常帶團出國而特別設計，庚○○當時是要
    資金投資不動產，不是要單純買保障云云（見本院卷(三)第二
    三頁至第二四頁），前後已有不符，且亦與被告前開辯稱：
    伊有明確告知係保險商品，且報酬率必須要累積二十年才可
    感受到複利效果云云，顯不相符，益證，被告上開所辯，純
    屬子虛，委無可取。
 (二) 而上開事實欄一、(三)部分：
  1.被告另基於行使偽造文書之犯意，未經告訴人庚○○同意或
    授權，於附表二所示時間，在如附表一編號一至編號七各該
    保單如附表二所示保戶權益確認書上「要保人簽名欄」，擅
    自冒簽如附表二所示告訴人「庚○○」之署名各一枚，並持
    向全球人壽公司以行使，以表示告訴人庚○○業已確認保險
    契約之內容無誤之意，並使告訴人庚○○無從因審閱、親簽
    該等保戶權益確認書，而再次確認所購買商品實係「增額型
    終身壽險」之保險商品，足生損害於告訴人庚○○乙節，業
    據證人即告訴人庚○○於九十七年二月二十日警詢時證述（
    見臺北地檢署九十七年度偵字第六五三三號偵查卷(一)第二０
    頁至第二一頁）明確。並經證人即告訴人庚○○於本院審理
    中結稱：卷附臺北地檢署九十七年度偵字第六五三三號偵查
    卷(一)第二二頁至第二八頁如附表一編號一至編號七所示保單
    之保戶權益確認書上「要保人簽名欄」之簽名並非伊親簽，
    伊亦未授權被告代伊簽名，如果是伊簽的，伊也許可發現商
    品是保險而非存款，亦非贈送保險等語（見本院卷第一七五
    頁至第一八七頁）明確。
  2.況被告亦坦認上開保戶權益確認書上「要保人簽名欄」告訴
    人「庚○○」之簽名係伊所簽署乙情（見本院卷(三)第二八頁
    ），並有如附表一編號一至編號七所示全球人壽公司保單號
    碼0000000000、0000000000、000
    0000000、0000000000、0000000
    000、0000000000、0000000000保
    單，如附表二所示之保戶權益確認書等件（見臺北地檢署九
    十七年度偵字第六五三三號偵查卷(一)第二二頁至第二八頁）
    在卷可佐。
  3.至被告辯稱：行使偽造私文書部分，係因告訴人庚○○旅行
    社業務繁忙又身兼導遊之職，經常不在國內，故始終無法約
    定親自簽名之時間，伊又急於將上揭保戶權益書繳回，告訴
    人庚○○乃授權伊代行簽名，實際上如伊能與告訴人庚○○
    約好時間，伊仍會送交告訴人庚○○親自簽名，此由如附表
    編號八所示保單權益確認書係由告訴人庚○○親自簽名即明
    ，是伊全無行使偽造私文書犯行云云；辯護人則為被告辯稱
    ：告訴人庚○○亦自承如臺北地檢署九十七年度偵字第六五
    三三號偵查卷(一)第二九頁所示之九十四年五月二十日全球人
    壽公司保戶權益確認書係告訴人庚○○所親簽，告訴人庚○○當時既未有任何質疑，並復於九十四年十一月三十日、九
    十六年四月三十日透過被告向宏泰人壽投保，顯見被告並非
    至九十七年四月間才知有保戶權益確認書，足認，前揭如附
    表一編號一至編號七保單之保戶權益確認書確係告訴人庚○○授權被告代行簽名云云，經查：
  (1)證人即告訴人庚○○於本院審理中結稱：卷附臺北地檢署九
    十七年度偵字第六五三三號偵查卷(一)第二二頁至第二八頁如
    附表一編號一至編號七所示保單之保戶權益確認書上「要保
    人簽名欄」之簽名並非伊親簽等語（見本院卷第一七五頁至
    第一八七頁）綦詳，被告亦坦認上開保戶權益確認書上「要
    保人簽名欄」告訴人「庚○○」之簽名係伊所簽署乙情（見
    本院卷(三)第二八頁），而被告辯稱係經告訴人庚○○同意，
    始代簽乙情，既經證人即告訴人庚○○於本院審理中結證稱
    ：伊亦未授權被告代伊簽名等語（見本院卷第一七五頁至第
    一八七頁）明確，即難遽為被告有利之認定。
  (2)況衡諸實際，被告辯稱：係因告訴人庚○○旅行社業務繁忙
    又身兼導遊之職，經常不在國內，故始終無法約定親自簽名
    之時間，伊又急於將上揭保戶權益書繳回，告訴人庚○○乃
    授權伊代行簽名云云，復又辯稱：伊不確定當時告訴人庚○○是否正在出國期間云云（見本院卷(一)第三六頁），前後顯
    有矛盾，且核諸如附表二編號五至編號七之保戶權益確認書
    上均載明於九十四年四月四日簽收即可（見臺北地檢署九十
    七年度偵字第六五三三號偵查卷(一)第二二頁至第二四頁），
    則被告上開所辯，顯屬有疑，礙難採憑。
  (3)至辯護人為被告所辯部分，固然如臺北地檢署九十七年度偵
    字第六五三三號偵查卷(一)第二九頁所示之九十四年五月二十
    日全球人壽公司保戶權益確認書係告訴人庚○○所親簽，然
    本件係認定如附表一編號一至編號七全球人壽公司保單號碼
    0000000000、0000000000、0000
    000000、0000000000、00000000
    00、0000000000、0000000000保單
    如附表二之保戶權益確認書，係被告所偽造，則九十四年五
    月二十日全球人壽公司保戶權益確認書係告訴人庚○○親簽
    ，而告訴人庚○○何以於有無任何質疑，均無解於被告上開
    犯行，更無從據以認定前揭如附表二所示保戶權益確認書確
    係告訴人庚○○授權被告代行簽名，辯護人上開為被告所辯
    ，顯屬誤會。
 (三) 嗣於九十六年十一月間，告訴人庚○○、己○○知悉受騙，
    而紛向全球人壽、宏泰人壽、行政院金融監督管理委員會等
    單位申訴乙情，然被告為掩飾上開其以前揭手法、話術施用
    詐術之情，竟意圖散布於眾，而基於妨害告訴人庚○○名譽
    之犯意，先於九十六年十二月五日、九十六年十二月某日間
    ，分別在電話中向證人丙○○、及證人即被告之助理甲○○
    指摘告訴人庚○○有向地下錢莊借錢之情事云云，復接續於
    九十六年十二月十八日、九十七年一月二日，分別在宏泰人
    壽公司之辦公室內、金管會會議室內，所召開之保險爭議協
    調會中，向在場多數之人指摘告訴人庚○○因投資房地產造
    成自己資金週轉不靈，而向地下錢莊、被告借錢云云，以誤
    導該等人員認為告訴人庚○○係因個人財務不佳，始提出申
    訴，被告並無以優惠存款名義之不當招攬保單等情，而足以
    毀損告訴人庚○○名譽等節。
  1.則據證人即告訴人庚○○、己○○分別於九十七年一月二十
    二日、九十七年一月二十五日警詢時證述（見臺北地檢署九
    十七年度偵字第六五三三號偵查卷(一)第八頁至第一二頁、第
    一三頁至第一六頁）綦詳。證人即告訴人庚○○、己○○並
    分別於本院審理時具結證稱：九十六年十二月十八日、九十
    七年一月二日，分別在宏泰人壽公司之辦公室內、金管會會
    議室內，所召開之保險爭議協調會中，向在場多數之人指摘
    告訴人庚○○因投資房地產造成自己資金週轉不靈，而向地
    下錢莊、被告借錢等語（見本院卷(二)第一七七頁、第一九三
    頁）無訛。
  2.且被告亦坦認其確有於九十六年十二月間，分別在電話中向
    證人丙○○、甲○○，及於九十六年十二月十八日、九十七
    年一月二日，分別在宏泰人壽公司之辦公室內、金管會會議
    室內，所召開之保險爭議協調會中，指摘告訴人庚○○因投
    資房地產造成自己資金週轉不靈，而向地下錢莊、被告借錢
    之事實（見臺北地檢署九十七年度偵字第六五三五號卷第八
    二頁至第八四頁、本院卷(三)第二八頁），並與證人丙○○於
    警詢時證稱：九十六年十二月五日被告有以其門號0000
    000000號行動電話撥打至伊任職公司電話指摘庚○○
    有向地下錢莊借錢等語（見臺北地檢署九十七年度偵字第六
    五三五號偵查卷第一六頁），證人丙○○並復於本院審理中
    結證稱：被告當時有提到地下錢莊，後來才知道是永達公司
    的保險出問題，所以才打來等語（見本院卷(二)第一０三頁、
    第一０八頁），及證人甲○○分別於偵查中檢察官訊問時、
    本院審理中具結證稱：被告九十六年十二月係打電話說庚○○有向地下錢莊借錢，伊知不知道，被告是說「你知不知道
    庚○○去向地下錢莊借錢的事」等語（見臺北地檢署九十七
    年度偵字第六五三三號偵查卷(三)第四七頁至第四八頁、見本
    院卷(二)第一二０頁）相符。
  3.並有九十七年一月二日於金管會協調保險爭議時之錄音譯文
    、中華電信股份有限公司臺灣北區電信分公司板和營運處九
    十七年二月二十二日板和帳務字第０九七０００００二一號
    函檢送門號0000000000即證人丙○○任職公司之
    市內電話雙向聯絡紀錄一份等件（見臺北地檢署（見臺北地
    檢署九十七年度偵字第六五三三號偵查卷(二)第三八頁至第四
    二頁、第五七頁、九十七年度偵字第六五三五號偵查卷第六
    ０頁至第六二頁）在卷可憑。
  4.至被告辯稱：伊係因告訴人庚○○於九十六年間突然指稱伊
    推銷之保險有問題，要求解約及全額退款，伊懷疑告訴人庚○○財務狀況出現問題，始於九十六年十二月間致電證人丙○○，要證人丙○○多關心告訴人庚○○之財務狀況、及致
    電詢問甲○○是否知道告訴人庚○○向地下錢莊借錢之事實
    ，並非陳述告訴人庚○○確有向地下錢莊借錢之事實，而在
    宏泰人壽、金管會協調會上所言告訴人庚○○向地下錢莊借
    錢等語，係伊為保護自己，在情急之下脫口而出之自辯之詞
    ，並非基於損害告訴人庚○○名譽之目的云云，然查：
  (1)九十六年十一月間，告訴人庚○○、己○○知悉受騙，而紛
    向全球人壽、宏泰人壽、行政院金融監督管理委員會等單位
    申訴後，然被告即先於九十六年十二月五日、九十六年十二
    月某日間，分別在電話中向證人丙○○、及證人即被告之助
    理甲○○指摘告訴人庚○○有向地下錢莊借錢之情事云云，
    復接續於九十六年十二月十八日、九十七年一月二日，分別
    在宏泰人壽公司之辦公室內、金管會會議室內，所召開之保
    險爭議協調會中，向在場多數之人指摘告訴人庚○○因投資
    房地產造成自己資金週轉不靈，而向地下錢莊、被告借錢云
    云，已如前述，顯見，被告係因告訴人庚○○、己○○紛向
    全球人壽、宏泰人壽、行政院金融監督管理委員會等單位申
    訴後，而為上開指摘，顯非出於關心告訴人庚○○財務狀況
    所為，被告所辯已屬無稽。
  (2)再核以證人丙○○於本院審理中結證稱：後來才知道是永達
    公司的保險出問題，所以被告才打來等語（見本院卷(二)第一
    ０三頁、第一０八頁），證人甲○○於本院審理中具結證稱
    ：被告九十六年十二月被告是說「你知不知道庚○○去向地
    下錢莊借錢的事」等語（見本院卷(二)第一二０頁），及九十
    七年一月二日金管會協調保險爭議時之錄音譯文所載：「洪
    （即被告）：去調查她銀行裡的一些票，就知道他急不急，
    ...你跟地下錢莊借錢！」等語，足見，被告當係欲誤導該
    等人員認為告訴人庚○○係因個人財務不佳，始提出申訴，
    被告並無以優惠存款名義之不當招攬保單，而以上開不實指
    摘，毀損告訴人庚○○名譽無訛，且被告一再指摘告訴人庚○○有因投資房地產造成自己資金週轉不靈，而向地下錢莊
    、被告借錢之情事，益證，被告確有散布於眾之意圖，且其
    指摘之事已足毀損告訴人庚○○之名譽，被告空言置辯，礙
    難採信。
 (四) 綜上，本件事證明確，被告上開詐欺得利、行使偽造私文書
    、誹謗犯行，洵堪認定，應依法論科。
二、論罪科刑之法律適用：
 (一) 比較新舊法：
  1.查被告乙○○為事實欄一、(一)、(三)之行為後，刑法業於九十
    四年二月二日修正公布，九十五年七月一日起施行。按行為
    後法律有變更者，適用行為時之法律，但行為後之法律有利
    於行為人者，適用最有利於行為人之法律，刑法第二條第一
    項定有明文。茲本條係規範行為後法律變更所生新舊法律比
    較適用之準據法，本身尚無新舊法比較之問題，於新法施行
    後，應一律適用新法第二條第一項之規定，為「從舊從輕」
    之比較。而本次法律變更，比較時應就罪刑有關之共犯、未
    遂犯、想像競合犯、牽連犯、連續犯、結合犯，以及累犯加
    重、自首減輕暨其他法定加減原因（如身分加減）與加減例
    等一切情形，綜其全部罪刑之結果而為比較（最高法院九十
    五年五月二十三日九十五年度第八次刑事庭會議決議參照）
    。茲就本件適用刑法法條新舊法比較之情形分論如下：
  (1)刑法第三百三十九條第二項詐欺得利罪、第三百十條第一項
    誹謗罪之規定雖均未修正，惟其法定刑除有期徒刑外，尚有
    罰金刑，而修正後之刑法第三十三條第五款既已將罰金刑之
    最低額由銀元一元即新臺幣三元，提高為新臺幣一千元，比
    較新、舊法結果，自以被告等行為時即修正前之刑法第三十
    三條第五款規定較有利於被告等。
  (2)刑法第五十五條關於牽連犯之規定亦經刪除，則被告所犯各
    罪，即應予分論併罰，比較新舊法結果，以適用被告行為時
    之法律即修正前刑法第五十五條牽連犯之規定，較有利於被
    告。
  (3)刑法第五十六條連續犯之規定，業經修正刪除，此刪除雖非
    犯罪構成要件之變更，但顯已影響行為人刑罰之法律效果，
    自屬法律有變更，應依新法第二條第一項規定為新舊法之比
    較（最高法院九十五年第八次刑事庭會議決議參照）。新法
    修正施行後，即須分論併罰，惟若適用修正前之刑法，則應
    依連續犯規定各以一罪論，是比較新舊法之結果，應適用較
    有利於被告之行為時法律即修正前之刑法第五十六條規定，
    論以連續犯。
  (4)綜上，經綜合法律修正前後之整體比較，揆諸前揭最高法院
    決議及修正後刑法第二條第一項之「從舊從輕」原則，適用
    九十四年二月二日修正前之刑罰法律，對被告較為有利，自
    應整體適用修正前刑法之相關規定。而刑法第五十五條關於
    想像競合犯規定，現行刑法第五十五條增列但書「不得科以
    較輕罪名所定最輕本刑以下之刑」，係科刑之限制，為法理
    之明文化，非屬法律之變更，故無刑法第二條第一項規定之
    適用，自無新舊法比較及綜合比較之問題，應逕適用現行刑
    法第五十五條規定(最高法院九十五年五月二十三日刑事庭
    第八次會議參照)，附此敘明。
  (5)至上開事實欄一、(二)、(四)部分，被告所為，均係在九十五年
    七月一日前揭刑法修正施行後，當無比較新舊法之問題，應
    逕行適用現行刑法之規定，併此敘明。
  2.又被告為事實欄一、(一)、(三)之行為後，刑法施行法業於九十
    五年六月十四日增訂公布第一條之一，其中第一項規定：「
    中華民國九十四年一月七日刑法修正施行後，刑法分則編所
    定罰金之貨幣單位為新臺幣」，第二項前段明定：「九十四
    年一月七日刑法修正時，刑法分則編未修正之條文定有罰金
    者，自九十四年一月七日刑法修正施行後，就其所定數額提
    高為三十倍」，惟依被告行為時之法律即罰金罰鍰提高標準
    條例第一條前段，業將刑法分則各罪法定刑所定罰金數額提
    高十倍，再由銀元換算為新臺幣之結果，刑法第三百三十九
    條第一項、第三百十條第一項法定刑所定罰金最高數額，與
    修正後之法律規定仍屬一致，並無不同，對被告等而言尚無
    有利或不利之情形，揆諸前揭說明，自不生新舊法比較之問
    題，應依一般法律適用原則，適用裁判時法即刑法施行法第
    一條之一第一項、第二項前段之規定，而不再適用罰金罰鍰
    提高標準條例第一條前段（臺灣高等法院及其所屬法院九十
    五年十二月刑事法律座談會討論結論參照）。
 (二) 核被告所為，就係犯刑法第三百三十九條第二項之詐欺得利
    罪、刑法第二百十六條、第二百十條行使偽造私文書罪、刑
    法第三百十條第一項之誹謗罪。被告上開偽造署名之行為均
    為偽造私文書之部分行為，偽造私文書之低度行為復為行使
    偽造私文書之高度行為所吸收，皆不另論罪。而被告如事實
    欄一、(四)所示，先後數次指摘足以毀損告訴人庚○○名譽之
    行為，係於密切接近之時、地實施，行為間之獨立性極為薄
    弱，主觀上當有自始至終接續毀損告訴人庚○○名譽之意，
    且侵害同一法益，為接續犯。又被告如事實欄一、(一)所示，
    先後多次詐欺得利犯行及於如事實欄一、(三)所示先後多次行
    使偽造私文書之犯行，時間緊接，方法相同，均各觸犯構成
    要件相同之罪名，顯皆係基於概括犯意反覆為之，均為連續
    犯，均應依修正前刑法第五十六條之規定，各以一罪論，並
    加重其刑。又被告所犯上開連續詐欺得利、連續行使偽造私
    文書二罪間，有方法目的之牽連關係，應依修正前刑法第五
    十五條規定從一重之連續行使偽造私文書罪處斷。至被告上
    開事實欄一、(二)之詐欺得利犯行部分，係以一施用詐術行為
    ，致使告訴人庚○○、己○○受騙，應論以想像競合犯，又
    其係在九十五年七月一日刑法修正施行後所為，與上揭如事
    實欄一、(一)部分，並無修正前連續犯規定之適用，附此敘明
    。是被告所犯上開連續行使偽造私文書罪、詐欺取財得利罪
    、誹謗罪三罪間，犯意各別，行為分殊，應予分論併罰。
 (三) 爰審酌被告身為永達保經公司之區經理兼保險業務員，當知
    依保險法第九條及保險經紀人管理規則第三十六條，保險經
    紀人係為被保險人利益，洽訂保險契約或提供相關服務，而
    收取佣金或報酬之保險經紀人，不得故意隱匿保險契約重大
    事項，或以誇大不實、引人錯誤之宣傳、廣告或以其他不當
    方法執行業務；亦不得假借其他名義、方式為保險之招攬；
    且須確保廣告內容正確性，不得有與銀行存款及其他金融商
    品作比較性之廣告；亦明知永達公司係保險經紀公司，所屬
    業務員係保險業務員，並非理財經紀人，所經紀商品係屬人
    壽保險公司所推出之人身保險，並非銀行法所稱之「存款」
    、「全額存款」或「優惠存款」，而所謂「全額存款」、「
    優惠存款」僅係保單質借之運用，竟囿於一己之私利，以上
    開話術、手法，掩飾其所販售之金融商品實係「增額型終身
    壽險」之保險商品，向告訴人庚○○、己○○施用詐術，詐
    取上開財產上利益，損及告訴人人庚○○、己○○之權利，
    並進而為行使偽造私文書、毀損告訴人庚○○名譽之犯行，
    且犯後均仍狡卸其詞，全無悔意，並斟酌其前無前科之素行
    、犯罪動機、目的、手段、生活狀況、智識程度、造成危害
    之程度等一切情狀，就其上開連續行使偽造私文書、詐欺取
    財得利、誹謗之犯行，分別量處如主文所示之刑。
 (四) 另被告為上開連續行使偽造私文書犯行之時間，係在九十六
    年四月二十四日之前，依中華民國九十六年罪犯減刑條例第
    二條第一項第三款規定，應減其宣告刑二分之一，故減處如
    主文所示之刑，並與上開就詐欺取財得利、誹謗之犯行所量
    處如主文所示之刑，定其應執行之刑。
 (五) 關於易科罰金之折算標準，除刑法第四十一條第一項於九十
    四年二月二日修正公布、九十五年七月一日施行外，罰金罰
    鍰提高標準條例先於九十五年四月二十八日修正、同年七月
    一日施行，復於九十八年四月二十九日廢止。九十四年二月
    二日修正公布、九十五年七月一日施行前之刑法第四十一條
    第一項前段規定：「犯最重本刑為五年以下有期徒刑以下之
    刑之罪，而受六個月以下有期徒刑或拘役之宣告，因身體、
    教育、職業、家庭之關係或其他正當事由，執行顯有困難者
    ，得以一元以上三元以下折算一日，易科罰金。」，再依據
    修正前罰金罰鍰提高標準條例第二條：「依刑法第四十一條
    易科罰金或第四十二條第二項易服勞役者，均就其原定數額
    提高為一百倍折算一日；法律所定罰金數額未依本條例提高
    倍數，或其處罰法條無罰金刑之規定者，亦同。」之規定，
    被告為連續行使偽造私文書犯行（即事實欄一、(一)、(三)）之
    行為時之易科罰金折算標準，應以銀元一百元以上三百元以
    下折算一日，經折算為新臺幣後，應以新臺幣三百元以上九
    百元以下折算一日。惟九十四年二月二日修正公布、九十五
    年七月一日施行之刑法第四十一條第一項前段規定修正為：
    「犯最重本刑為五年以下有期徒刑以下之刑之罪，而受六個
    月以下有期徒刑或拘役之宣告者，得以新臺幣一千元、二千
    元或三千元折算一日，易科罰金。」，另廢止前之罰金罰鍰
    提高標準條例則於九十五年四月二十八日修正時刪除原本第
    二條之規定，是以比較新舊法結果，自以舊法即九十四年二
    月二日修正公布、九十五年七月一日施行前之刑法第四十一
    條第一項前段、廢止前罰金罰鍰提高標準條例第二條所定之
    易科罰金折算標準有利於被告，爰依九十四年二月二日修正
    公布、九十五年七月一日施行前之刑法第四十一條第一項前
    段、廢止前罰金罰鍰提高標準條例第二條規定，就本件被告
    所為連續行使偽造私文書犯行（即事實欄一、(一)、(三)）部分
    所為減刑後之刑，諭知易科罰金之折算標準；至被告所為詐
    欺得利、誹謗（即事實欄一、(二)、(四)）之犯行部分，無比較
    新舊法之問題，均應依現行刑法第四十一條第一項前段，就
    該罪所宣告之刑，諭知易科罰金之折算標準。又關於定應執
    行刑部分，九十四年二月二日修正公布、九十五年七月一日
    施行前之刑法第五十一條第五款規定：「宣告多數有期徒刑
    者，於各刑中之最長期以上，各刑合併之刑期以下，定其刑
    期。但不得逾二十年。」，而修正後刑法第五十一條第五款
    規定：「宣告多數有期徒刑者，於各刑中之最長期以上，各
    刑合併之刑期以下，定其刑期。但不得逾三十年。」，新法
    將宣告多數有期徒刑時，得定之應執行刑最高刑期提高為三
    十年，是比較新舊法之結果，自以九十四年二月二日修正公
    布、九十五年七月一日施行前之刑法第五十一條第五款規定
    較有利於被告，而「於九十四年一月七日刑法修正施行前犯
    併合處罰之一罪，且該數罪均符合刑法第四十一條第一項得
    易科罰金之規定者，適用九十年一月四日修正之刑法第四十
    一條第二項規定」，刑法施行法第三條之一第三項定有明文
    。本件被告所犯三罪，均得易科罰金，其中有部分之犯罪時
    間係在九十四年一月七日修正之刑法生效施行前，是揆諸前
    揭規定與說明，應適用九十四年二月二日修正公布、九十五
    年七月一日施行前之刑法第四十一條第一項前段、第二項規
    定，就被告應執行之刑，定其易科罰金之折算標準，綜上，
    爰依九十四年二月二日修正公布、九十五年七月一日施行前
    之刑法第五十一條第五款規之刑，定其應執行刑，並依九十
    四年二月二日修正公布、九十五年七月一日施行前之刑法第
    四十一條第一項前段規定，諭知易科罰金之折算標準。
 (六) 另如附表二所示之如附表一編號一至編號七「全球人壽一０
    四終身壽險」、「全球人壽金彩三０六壽險」壽險契約之保
    戶權益確認書，非屬被告所有之物而不得沒收，惟被告於各
    該保戶權益確認書上「要保人簽名欄」所偽造之「庚○○」
    署名各一枚，均應依刑法第二百十九條規定宣告沒收之。
貳、不另為無罪部分
一、公訴意旨另以：被告乙○○係永達保經公司之區經理兼保險
    業務員，為賺取保險佣金及達成永達公司預定之業績，竟意
    圖為自己不法之所有，於九十四年十一月間，在告訴人庚○○住所內等處，出示其上記載不販賣保險之名片，並向告訴
    人庚○○佯稱:其所推銷之產品係「全額存款」、「優惠理
    財」、「理財存款帳戶」之金融商品，且提出試算表保證全
    額存款，每年將金錢存入上開帳戶內，第一年當定存，第二
    年後把錢存入即可領出，且仍按原存入數額計算利息，且係
    以本金複利滾存，複利計算利息遠高於銀行、開戶即送保險
    云云，而以該等話術，掩飾其所販售之金融商品實係「增額
    型終身壽險」之保險商品，致告訴人庚○○陷於錯誤，誤認
    如附表一編號十所示之保險商品係因開立上開帳戶所贈送，
    而於附表一編號十所示之時間，由告訴人庚○○在乙○○所
    交付如附表一編號十「宏泰人壽增額終身壽險」之壽險契約
    要保書上，親簽告訴人「庚○○「之姓名，再由被告轉交至
    宏泰人壽公司，簽定如附表十所示之壽險契約，而逐年存入
    如附表編號十所示實際上係供作繳納保費之用之金額予全球
    人壽、宏泰人壽公司，被告因而獲有宏泰人壽公司基於將上
    開壽險契約納入退佣金計算及享有達成永達保經公司業績之
    利益。因認被告此部分涉犯有刑法第三百三十九條第二項之
    詐欺得利罪嫌云云。
二、按犯罪事實應依證據認定之，無證據不得推定其犯罪事實。
    又不能證明被告犯罪者，應諭知無罪之判決，刑事訴訟法第
    一百五十四條第二項、第三百零一條第一項分別定有明文。
    又認定不利於被告之事實，須依積極證據，苟積極證據不足
    為不利於被告事實之認定時，即應為有利於被告之認定，更
    不必有何有利之證據。另刑事訴訟法上所謂認定犯罪事實之
    證據，係指足以認定被告確有犯罪行為之積極證據而言，該
    項證據自須適合於被告犯罪事實之認定，始得採為斷罪資料
    ，最高法院著有三十年上字第八一六號、二十九年上字第三
    一０五號判例可資參照。本件公訴意旨認被告就上開部分亦
    涉有刑法第三百三十九條第二項詐欺得利罪嫌，無非以證人
    即告訴人庚○○之證述，為其主要論據。
三、惟查：
 (一) 證人即告訴人庚○○於本院審理中具結證稱：伊有一份九十
    四年底，應該是九十四年十一月二十八日所買這份六萬元的
    係向被告底下之業務員即證人甲○○購買的等語（見本院卷
    (二)第一七三頁），核與證人甲○○於本院審理時之證述（見
    本院卷(二)第一一六頁）相符，並有如附表一編號十所示之「
    宏泰人壽增額終身壽險」要保書在卷可佐（見臺北地檢署九
    十七年度偵字第六五三四號偵查卷第一一０頁至第一一二頁
    ），是上開公訴意旨認為上開保險商品亦係被告推銷與告訴
    人庚○○購買云云，已屬無憑。
 (二) 又證人即告訴人庚○○固於本院審理時結稱：伊亦係因聽了
    被告的行銷，才會跟證人甲○○購買上開等語（見本院卷(二)
    第一九０頁），且證人甲○○亦於本院審理時具結證稱：當
    時是告訴人庚○○看伊考核差一點跟伊買，但不是伊主動行
    銷，庚○○說要幫伊（見本院卷(二)第一一六頁、第一二三頁
    ），然查，上開保險商品既係經由告訴人庚○○向證人甲○○購買，被告就該商品並未為任何推銷告訴人庚○○購買之
    行為，當無從證明告訴人庚○○係受被告前開詐欺手法、話
    術之影響，始購買上開保險商品，且依證人即告訴人庚○○
    、證人甲○○上開之證述，可知，告訴人庚○○購買上開保
    險商品，亦係出於幫助證人甲○○達到業績之目的，是尚難
    僅以證人即告訴人庚○○證述其係因被告先前行銷影響，始
    購買上開保險商品云云，即遽認被告就上開部分亦犯詐欺得
    利罪。
 (三) 綜上所述，被告所涉前開刑法第三百三十九條第二項詐欺得
    利罪嫌，既無從證明，自難以前開罪名相繩。此外，復查無
    其他積極證據足資證明被告有何詐欺得利之犯行，惟此部分
    若成罪，與前開論罪部分因同係出於連續詐欺得利之概括犯
    意，有修正前刑法第五十六條之連續犯之裁判上一罪關係，
    爰不另為無罪諭知，併此敘明。
據上論斷，應依刑事訴訟法第二百九十九條第一項前段，刑法第
二條第一項前段、第二百十六條、第二百十條、第三百十條第一
項、第三百三十九條第二項、第五十五條、第四十一條第一項前
段，九十四年二月二日修正公布、九十五年七月一日施行前之刑
法第五十六條、第五十五條、刑法第四十一條第一項前段、第二
項、第五十一條第五款，刑法施行法第一條之一、第三條之一第
三項，廢止前罰金罰鍰提高標準條例第二條，現行法規所定貨幣
單位折算新臺幣條例第二條，中華民國九十六年罪犯減刑條例第
二條第一項第三款、第七條、第九條，判決如主文。
本案經檢察官蔡偉逸到庭執行職務。
中    華    民    國    99    年    2     月    26    日
                  刑事第五庭審判長法  官  黃程暉
                                  法  官  李宜娟
                                  法  官  鄭昱仁
上正本證明與原本無異。
如不服本判決應於收受送達後10日內向本院提出上訴書狀，並應
敘述具體理由；其未敘述上訴理由者，應於上訴期間屆滿後20日
內向本院補提理由書（均須按他造當事人之人數附繕本）「切勿
逕送上級法院」。告訴人或被害人如對於本判決不服者，應具備
理由請求檢察官上訴，其上訴期間之計算係以檢察官收受判決正
本之日期為準。
                                  書記官  宋德華
中    華    民    國    99    年    2     月    26    日
附錄本案所犯法條全文
中華民國刑法第339條
意圖為自己或第三人不法之所有，以詐術使人將本人或第三人之
物交付者，處5年以下有期徒刑、拘役或科或併科1千元以下罰金
。
以前項方法得財產上不法之利益或使第三人得之者，亦同。
前二項之未遂犯罰之。
中華民國刑法第216條
行使第210條至第215條之文書者，依偽造、變造文書或登載不實
事項或使登載不實事項之規定處斷。
中華民國刑法第210條
偽造、變造私文書，足以生損害於公眾或他人者，處5年以下有
期徒刑。
中華民國刑法第310條
意圖散布於眾，而指摘或傳述足以毀損他人名譽之事者，為誹謗
罪，處1年以下有期徒刑、拘役或5百元以下罰金。
散布文字、圖畫犯前項之罪者，處2年以下有期徒刑、拘役或1千
元以下罰金。
對於所誹謗之事，能證明其為真實者，不罰。但涉於私德而與公
共利益無關者，不在此限。
附表一：
┌──┬─────┬──────┬─────┬────┬─────┬──────┐
│編號│時      間│險種及壽險契│保單號碼  │要保人  │被保險人  │保        費│
│    │(年/月/日)│約名稱      │          │        │          │(新臺幣：元)│
├──┼─────┼──────┼─────┼────┼─────┼──────┤
│  1 │91.11.22  │全球人壽104 │0000000000│庚○○  │庚○○    │編號1至4合計│
│    │          │終身壽險    │          │        │          │年繳約25萬元│
├──┼─────┼──────┼─────┼────┼─────┼──────┤
│  2 │91.11.22  │全球人壽104 │0000000000│庚○○  │庚○○    │同上        │
│    │          │終身壽險    │          │        │          │            │
├──┼─────┼──────┼─────┼────┼─────┼──────┤
│  3 │91.11.22  │全球人壽104 │0000000000│庚○○  │庚○○    │同上        │
│    │          │終身壽險    │          │        │          │            │
├──┼─────┼──────┼─────┼────┼─────┼──────┤
│  4 │91.11.22  │全球人壽104 │0000000000│庚○○  │庚○○    │同上        │
│    │          │終身壽險    │          │        │          │            │
├──┼─────┼──────┼─────┼────┼─────┼──────┤
│  5 │94.02.18  │全球人壽金彩│0000000000│庚○○  │庚○○    │編號5至7合計│
│    │          │306壽險     │          │        │          │年繳約60萬元│
├──┼─────┼──────┼─────┼────┼─────┼──────┤
│  6 │94.02.18  │全球人壽金彩│0000000000│庚○○  │庚○○    │同上        │
│    │          │306壽險     │          │        │          │            │
├──┼─────┼──────┼─────┼────┼─────┼──────┤
│  7 │94.02.18  │全球人壽金彩│0000000000│庚○○  │庚○○    │同上        │
│    │          │306壽險     │          │        │          │            │
├──┼─────┼──────┼─────┼────┼─────┼──────┤
│  8 │94.04.30  │全球人壽金彩│0000000000│庚○○  │庚○○    │年繳約25萬元│
│    │          │306型壽險   │          │        │          │            │
├──┼─────┼──────┼─────┼────┼─────┼──────┤
│  9 │94.11.30  │宏泰人壽增額│0000000000│庚○○  │庚○○    │年繳約6萬元 │
│    │          │終身壽險    │          │        │          │            │
├──┼─────┼──────┼─────┼────┼─────┼──────┤
│ 10 │94.11.28  │宏泰人壽增額│0000000000│庚○○  │己○○    │年繳約6萬元 │
│    │          │終身壽險    │          │        │          │            │
├──┼─────┼──────┼─────┼────┼─────┼──────┤
│ 11 │96.04.30  │宏泰人壽增額│0000000000│庚○○  │庚○○    │年繳約15萬元│
│    │          │終身壽險    │          │        │          │            │
├──┼─────┼──────┼─────┼────┼─────┼──────┤
│ 12 │96.04.30  │宏泰人壽增額│0000000000│己○○  │己○○    │年繳約15萬元│
│    │          │終身壽險    │          │        │          │            │
└──┴─────┴──────┴─────┴────┴─────┴──────┘
附表二：
┌──┬─────┬────────────┬──────┬────────┐
│編號│  時間    │    偽造署押之出處      │ 偽造署押   │備註            │
│    │(年/月/日)│                        │（沒收物）  │                │
├──┼─────┼────────────┼──────┼────────┤
│  1 │91.12.19  │全球人壽公司保單號碼００│要保人簽名欄│臺北地檢署九十七│
│    │          │00000000保戶權益│「庚○○」署│年度偵字第六五三│
│    │          │確認書                  │名一枚      │三號偵查卷(一)第二│
│    │          │                        │            │五頁            │
├──┼─────┼────────────┼──────┼────────┤
│  2 │91.12.19  │全球人壽公司保單號碼００│要保人簽名欄│同上偵查卷(一)第二│
│    │          │00000000保戶權益│「庚○○」署│八頁            │
│    │          │確認書                  │名一枚      │                │
├──┼─────┼────────────┼──────┼────────┤
│  3 │91.12.19  │全球人壽公司保單號碼００│要保人簽名欄│同上偵查卷(一)第二│
│    │          │00000000保戶權益│「庚○○」署│七頁            │
│    │          │確認書                  │名一枚      │                │
├──┼─────┼────────────┼──────┼────────┤
│  4 │91.12.19  │全球人壽公司保單號碼００│要保人簽名欄│同上偵查卷(一)第二│
│    │          │00000000保戶權益│「庚○○」署│六頁            │
│    │          │確認書                  │名一枚      │                │
├──┼─────┼────────────┼──────┼────────┤
│  5 │94.03.14  │全球人壽公司保單號碼九七│要保人簽名欄│同上偵查卷(一)第二│
│    │          │00000000保戶權益│「庚○○」署│四頁            │
│    │          │確認書                  │名一枚      │                │
├──┼─────┼────────────┼──────┼────────┤
│  6 │94.03.14  │全球人壽公司保單號碼九七│要保人簽名欄│同上偵查卷(一)第二│
│    │          │00000000保戶權益│「庚○○」署│三頁            │
│    │          │確認書                  │名一枚      │                │
├──┼─────┼────────────┼──────┼────────┤
│  7 │94.03.14  │全球人壽公司保單號碼九七│要保人簽名欄│同上偵查卷(一)第二│
│    │          │00000000保戶權益│「庚○○」署│二頁            │
│    │          │確認書                  │名一枚      │                │
└──┴─────┴────────────┴──────┴────────┘

司法院資訊處製作；財團法人民間司法改革基金會備份。
